【裁判字號】    98,勞訴,8
【裁判日期】    981106
【裁判案由】    侵權行為損害賠償
【裁判全文】
臺灣桃園地方法院民事判決              98年度勞訴字第8號
原      告  戊○○
                        樓
            丁○○
兼  上二人
法定代理人  己○○
上三人共同
訴訟代理人  李宏文律師
複 代 理人  張運弘律師
被      告  家坤企業社即陳林芳美
訴訟代理人  丙○
被      告  幸福天地社區管理委員會
法定代理人  乙○○
訴訟代理人  陳傳中律師
上列當事人間請求損害賠償等事件，於民國98年10月19日言詞辯
論終結，本院判決如下：
    主      文
被告應連帶給付原告己○○新台幣壹拾萬壹仟捌佰壹拾捌元，
及被告家坤企業社即陳林芳美自九十八年二月五日，被告幸福天
地社區管理委員會自九十八年二月四日起至清償日止，均按年息
百分之五計算之利息。
被告應連帶給付原告戊○○、丁○○各新台幣柒萬玖仟零玖拾壹
元，及被告家坤企業社即陳林芳美自九十八年二月五日，被告幸
福天地社區管理委員會自九十八年二月四日起至清償日止，均按
年息百分之五計算之利息。
原告其餘之訴駁回。
訴訟費用由原告己○○負擔百分之二十八，原告戊○○、丁○○
分別負擔百分之三十，餘由被告連帶負擔。
本判決於原告己○○以新台幣肆萬肆仟元，原告戊○○、丁○○
分別以新台幣貳萬柒仟元為被告供擔保後，得假執行；但被告幸
福天地社區管理委員會如以新台幣壹拾萬壹仟捌佰壹拾捌元為
原告己○○供擔保，分別各以新台幣柒萬玖仟零玖拾壹元為原告
戊○○、丁○○供擔保後，得免為假執行。
原告其餘假執行之聲請駁回。
   事實及理由
壹、程序事項
一、按原告於判決確定前，得撤回訴之全部或一部。但被告已為
    本案之言詞辯論者，應得其同意，民事訴訟法第262 條第1
    項定有明文。本件原告起訴時就損害賠償金額請求：一、被
    告家坤企業社即陳林芳美（下稱家坤企業社）應給付原告戊○○、丁○○、己○○新台幣（下同）10萬元整，及自起訴
    狀繕本送達之翌日起至清償日止，按年利率百分之5 計算之
    利息。二、被告家坤企業社及幸福天地社區管理委員會（下
    稱幸福天地管委會）應連帶給付原告戊○○100 萬元，原告
    丁○○100 萬元，原告己○○100 萬元，及自起訴狀繕本送
    達之翌日起至清償日止，按年利率百分之5 計算之利息。三
    、原告願供擔保請准宣告假執行。嗣原告於民國98年4 月8
    日本院言詞辯論時撤回上開第一項聲明，經被告家坤企業社
    同意並載明筆錄（見本院卷第第104 頁），依上開規定，自
    應准許。
二、按就他人間之訴訟，對其訴訟標的全部或一部，為自己有所
    請求，或主張因其訴訟之結果，自己之權利將被侵害者，得
    於第一審或第二審本訴訟繫屬中，以其當事人兩造為共同被
    告，向該本訴繫屬之法院起訴；就兩造之訴訟有法律上利害
    關係之第三人，為輔助一造起見，於該訴訟繫屬中，得為參
    加，民事訴訟法第54條、第58條第1 項分別定有明文。復按
    「就他人間之訴訟標的全部或一部，為自己有所請求或主張
    ，因其訴訟之結果，自己之權利將被侵害者，固得提起主參
    加訴訟，惟依民事訴訟法第五十四條之規定，必須以該兩造
    為共同被告，於本訴訟繫屬中提起，蓋主參加訴訟之共同被
    告，在主參加訴訟視為其訴訟標的必須合一確定，關於訴訟
    之進行必須一致，否則祇能另案起訴，不能提起主參加訴訟
    。」，最高法院39年台上字第729 號判例可供參照。本件被
    告家坤企業社於98年2 月18日，具狀聲明參加訴訟，惟其為
    本件訴訟被告之一，並非本件訴訟程序之第三人，且觀其聲
    請內容，除聲明駁回原告之訴同其於本訴之聲明外，僅請求
    被告幸福天地管委會給付其150 萬元，並未以兩造當事人為
    被告，顯不符合上揭民事訴訟法第54條、第58條第1 項規定
    之主參加訴訟或訴訟參加之要件，依上開意旨，其聲請並不
    合法，不應准許。
貳、實體事項
一、原告起訴主張：
(一)訴外人許岳彬為原告己○○之配偶及原告戊○○、丁○○之
    父，其受雇於被告家坤企業社擔任清潔工作，並於97年7 月
    21日銜工頭即訴外人甲○○之命赴桃園縣八德市幸福天地社
    區（下稱幸福天地社區）作清潔環境之工作。然因被告幸福
    天地管委會平常疏於防火鐵捲門之維護與保養，許岳彬竟於
    作業時，因該防火鐵捲門電動馬達漏電，造成許岳彬作業時
    感電，導致其自高處墜落致亡（下稱系爭事故）。依勞工安
    全衛生法第5 條規定，雇主對於防止電、熱及有墜落、崩塌
    等之虞之作業場所引起之危害，應有符合標準之必要安全衛
    生設備。許岳彬受雇於被告家坤企業社從其指揮擔任清潔工
    作，並於97年7 月2 日銜被告家坤企業社之命赴幸福天地社
    區清潔環境。家坤企業社除有提供勞工一安全就業場所之責
    任外，更須提供適當之安全設備，藉以避免勞動過程中危險
    之發生。案發當天，被告家坤企業社未提供安全帽、安全帶
    及絕緣之安全設備供許岳彬穿戴，即命其攀爬高處，導致其
    因接觸馬達漏電之鐵捲門電擊自高處墜落，致頭部著地而死
    。其未提供勞工一安全之工作環境並疏於提供安全帽、安全
    帶及絕緣之安全設備供許岳彬穿戴之行為應有過失。
(二)依公寓大廈管理條例第36條第1 項第2 款規定，管理委員會
    之職務為社區共有及共用部分之清潔、維護、修繕及一般改
    良。幸福天地社區內之防火鐵捲門既然為社區內之共用部分
    ，該鐵捲門之清潔、維護、修繕即為被告幸福天地管委會之
    職責，然其卻疏於維護，導致該鐵捲門馬達漏電，無辜之許
    岳彬於清潔時遭該漏電電擊而墜地身亡，管理委員會顯難辭
    其咎。若被告幸福天地管委會能盡其維護該共用設備之義務
    ，當無從引發本次悲劇之發生。雖被告幸福天地管委會提出
    其社區消防、機電保養之合約書及維修單影本，然經訴外人
    聯茂工程顧問有限公司之負責人呂建台到庭作證，亦證稱並
    無檢查防火鐵捲門及其馬達是否漏電，僅負責測試防火鐵捲
    門之運作是否正常，可知管理委員會確實未盡防範鐵捲門漏
    電之注意義務，對於許岳彬之死，應有過失。因此本案被告
    家坤企業社與幸福天地管委會之共同疏失，導致許岳彬之死
    亡，實已該當民法第18 5條之共同侵權行為，自應連帶負損
    害賠償責任。訴外人許岳彬與原告己○○共同胼手胝足組織
    一個幸福的家，並育有戊○○及丁○○二子女。本應共享家
    庭之天倫之樂，卻因被告等之疏失導致家庭破碎，原告等哀
    痛逾恒，精神上所受損害至為鉅大，爰依法分別請求被告二
    人應連帶給付原告戊○○、丁○○、己○○各100 萬元整，
    以資慰藉。並聲明：1.被告應連帶給付原告戊○○新台幣10
    0 萬元，原告丁○○新台幣100 萬元，原告己○○新台幣10
    0 萬元整，及自起訴狀繕本送達之翌日起至清償日止，按年
    利率百分之5 計算之利息。2.原告願供擔保請准宣告假執行
    。
二、被告家坤企業社則以：
    訴外人許岳彬隱瞞其有精神疾病而無法正常工作之事實，使
    被告誤信其正常而聘為臨時工，其本身已有過失在先。被告
    於97年7 月21日以工頭即訴外人甲○○帶領許岳彬等人，赴
    幸福天地社區作清潔環境之工作，許岳彬之主要工作為司機
    ，僅負責駕車接送，甲○○並未分配工作予其，係其自己主
    動拿起照明燈之插頭爬上鋁製梯子，且工作車上亦有橡皮手
    套、安全帽等安全設備，其卻未穿戴，亦未要求其他同事支
    援，其他同事並未看見其行為，故系爭事故係訴外人許岳彬
    違反被告之工作規則、不遵守指令及被告幸福天地管委會疏
    於管理其設備所致，自應由其與被告幸福天地管委會負責，
    被告並無過失。又訴外人許岳彬之薪資為日薪800 元，非如
    原告所述月薪3 萬，再者，如被告應負賠償責任，原告以受
    領部份保險金及補償金，依法亦得抵充。並聲明：原告之訴
    駁回。
三、被告幸福天地管委會則以：
    被告固然有清潔、維護社區共有部分即地下室鐵捲門之責任
    ，但因被告並非機電保養維護之專業，故向來均將上開事項
    委請專業廠商處理，並積極監督廠商定期維護、保養，亦即
    ，被告已善盡維護保養社區地下室鐵捲門之責任，而無過失
    可言，原告自無由請求賠償。再者，訴外人許岳彬從事清洗
    水池工作，自應避免沾濕之雙手接觸電器、電線，或於接觸
    電器之同時，應使用絕緣之護具，避免任何可能發生觸電之
    意外，惟其不但未使用任何護具、安全帶或戴安全帽，直接
    徒手持延長線，爬上鋁製梯子，並以另一隻手扶著鐵捲門之
    鐵製滑軌，因而觸電，而自鋁梯上跌落，以致其頭部直接撞
    擊地面，發生死亡意外。若訴外人許岳彬戴手套工作並使用
    安全帶及戴安全帽，即能避免發生觸電意外，而阻止死亡意
    外之發生。故訴外人許岳彬就損害之發生或擴大，顯然與有
    過失。又原告3 人並未具體說明何以每人均遭受各高達100
    萬元之精神上損害，即請求賠償精神上損害計300 萬元，應
    屬過鉅。且縱被告應負連帶賠償責任，但因原告已自另名被
    告家坤企業社處取得125 萬元賠償，被告自得依民法第274
    條規定，主張在被告家坤企業社已清償之125 萬元範圍內同
    免責任。並聲明：(一)原告之訴駁回。(二)如受不利判決，請准
    被告供擔保免予假執行。
四、本院之判斷：
    本件訴外人許岳彬為原告己○○之配偶及原告戊○○、丁○○之父，其受雇於被告家坤企業社擔任清潔工作，於97年7
    月21日經被告家坤企業社派赴幸福天地社區作清潔環境之工
    作。然於作業時因該防火鐵捲門電動馬達漏電，造成許岳彬
    作業時感電，導致其自高處墜落致亡等情，業據原告提出桃
    園縣政府警察局八德分局處理相驗案件初步調查報告暨報驗
    書、台灣桃園地方法院檢察署相驗屍體證明書影本各1 紙在
    卷，並為兩造所不爭執。惟被告等仍以前揭情詞置辯，則本
    件應審酌厥為：被告等就訴外人許岳彬之死亡是否具有過失
    ？經查：
(一)被告家坤企業社就訴外人許岳彬之死亡是否具有過失？
  1.按「雇主對於僱用之勞工，應預防職業上災害，建立適當之
    工作環境及福利設施，其有關安全衛生及福利事項，依有關
    法律之規定。」勞動基準法第8 條定有明文；「勞工因職業
    災害所致之損害，雇主應負賠償責任，但雇主能證明無過失
    者，不在此限。」職業災害勞工保護法第7 條亦定有明文。
    勞動基準法雖對於職業災害未設定義，然參酌勞工安全衛生
    法第2 條第4 項規定，勞工就業場所之建築物、設備、原料
    、材料、化學物品、氣體、蒸汽、粉塵等或作業活動及其他
    職業上原因引起之勞工疾病、傷害、殘障或死亡，即屬所謂
    職業災害。本件訴外人許岳彬因系爭事故致死，此為兩造所
    不爭執，揆諸前述說明，當屬原告因作業活動所引起之傷害
    而為職業災害無誤。又按職業災害勞工保護法第7 條規定，
    勞工因職業災害所致之損害，雇主原則上應負賠償責任，惟
    雇主能證明無過失者，不在此限，是雇主應負擔推定過失責
    任，則雇主就自身無過失應負擔舉證責任，合先敘明。
  2.復按「雇主對勞工應施以從事工作及預防災變所必要之安全
    衛生教育、訓練。前項必要之教育、訓練事項及訓練單位管
    理等之規則，由中央主管機關定之。」、「雇主對新僱勞工
    或在職勞工於變更工作前，應使其接受適於各該工作必要之
    安全衛生教育訓練。」，勞工安全衛生法第23條第1 項、勞
    工安全衛生教育訓練規則第16條第1 項前段分別定有明文。
    而依據行政院勞工委員會北區勞動檢查所98年6 月18日勞北
    檢綜字第0981008207號函所附之執業災害檢查報告書所載：
    「七、災害原因分析：（四）…確認罹災者發生災害當時係
    徒手打赤腳，…（五）…許岳彬欲將工作照明燈電源線插頭
    插在防火鐵捲門旁之插座時，因之前已清洗過9 個水塔。故
    研判此時許岳彬身體係呈潮濕狀態且打赤腳，…3.基本原因
    ：(2)未實施從事工作及預防災變所必要之安全衛生教育訓練
    」（見本院卷第128 頁），足認被告家坤企業社確有未依規
    定提供勞工安全衛生教育訓練之過失。
  3.被告家坤企業社雖辯稱訴外人許岳彬的工作僅負責開車，發
    生系爭事故時其所為並非其分內工作等語，惟依其所主張其
    所屬工作人員除工頭領有加給外，無論為正式員工或臨時工
    ，薪資一律每日800 元（見本院卷第95頁），則如所述屬實
    ，一位剛到職且無特殊專長之員工僅負責開車（單趟時間為
    40分鐘，見本院卷第149 頁），卻領取與其他須付出勞力整
    日之員工相同之薪資，而被告僅為4 人員工之企業社（見本
    院卷第123 頁），通常並不會花費相同薪資雇用單純開車之
    司機，且據其帶隊者即訴外人甲○○於勞工委員會北區勞動
    檢查記系爭事故為調查時，陳述系爭事故發生時現場尚有3
    名員工在場，及許岳彬發生系爭事故時之細節（見本院卷第
    127 頁），可知其等於系爭事故發生前均知許岳彬將從事之
    行為，卻無人要求其穿戴護具或阻止其從事非其分內之工作
    ，被告上開抗辯，顯與常理不符，不足可採。其復以訴外人
    許岳彬隱瞞其有精神疾病而無法正常工作之事實，使被告誤
    信其正常而聘為臨時工，其本身已有過失在先等語抗辯，惟
    並未提出證明以實其說，且據壢新醫院診斷證明書所載，許
    岳彬僅有頭痛之病症，並無被告所述精神疾病，其抗辯亦不
    足採。又直至本件言詞辯論終結前，被告均無法證明其就系
    爭事故之發生並無過失，依首開意旨，即應負過失責任。
(二)被告幸福天地管委會就訴外人許岳彬之死亡是否具有過失？
  1.依公寓大廈管理條例第10條第2 項前段規定：「共用部分、
    約定共用部分之修繕、管理、維護，由管理負責人或管理委
    員會為之。」；同條例第36條第2 款規定：「管理委員會之
    職務如下：…二、共有及共用部分之清潔、維護、修繕及一
    般改良。」，故共用部分之修繕及維護乃屬管理委員會之職
    務，而被告幸福天地管委會既為幸福天地社區之管理委員會
    ，自應就其公用部分有修繕之契約義務。
  2.復依上開北區勞動檢查之執業災害檢查報告書所載：「七、
    災害原因分析：（五）間接原因：不安全狀況：防火鐵捲門
    之電動馬達漏電，致鐵捲門之滑槽帶電。」（見本院卷第12
    8 頁）；並據被告僱請保養社區內之水電、消防設備之聯茂
    公司負責人即證人呂建台於本院審理時證稱：「（法官問：
    幸福天地社區內系爭的鐵捲門為何會漏電？）我事後檢查發
    現是因為鐵捲門的馬達電線破皮。」、「（法官問：依照定
    期保養工作單所載，鐵捲門是指哪一項？）鐵捲門不含在內
    。鐵捲門不在我們保養項目之內。…幸福天地社區並沒有專
    人在負責保養鐵捲門。…當時我們也沒有去測試有無漏電。
    」等語（見本院卷第148 頁），可知系爭事故之發生原因為
    防火鐵捲門之電動馬達漏電，而馬達電線因鐵捲門長期運作
    而磨損破皮，被告就幸福天地社區之公用部分有修繕之義務
    ，就該電動馬達卻疏未定期檢查及保養，以致電線已破損卻
    無人知悉，其就系爭事故之發生，顯有過失，堪可認定。又
    被告聲請向桃園縣政府公務處使用管理科函詢被告如就社區
    公共設備以委請消防機電廠商進行例行維護，是否可認為已
    盡公寓大廈管理條例所規定之維護公共設備之義務（見本院
    卷第153 頁），因被告就系爭事故是否具有過失本為本院依
    法判斷之事項，並已經認定如上，無庸詢問其他機關，是此
    部分之證據調查尚無必要。
(三)再按因故意或過失，不法侵害他人之權利者，負損害賠償責
    任；不法侵害他人致死者，被害人之父、母、子、女及配偶
    ，雖非財產上之損害，亦得請求賠償相當之金額；數人共同
    不法侵害他人之權利者，連帶負損害賠償責任，民法第184
    條第1 項前段、第194 條、第185 條第1 項分別定有明文。
    經查：原告己○○之夫，原告戊○○、丁○○之父許岳彬係
    因系爭事故而死亡，且與被告等前揭之過失行為間復有相當
    之因果關係，是被告等對於原告自應負上述共同侵權行為人
    之損害賠償責任，而原告等亦得依上述法條之規定請求非財
    產上之損害（即精神慰撫金）。又慰撫金是否相當，應以加
    害行為之加害程度及被害人所受痛苦，斟酌加害人及被害人
    之身分、經濟地位等各種情形定之（最高法院47年台上字第
    1221號、51年台上字第223 號判例參照）。查本件原告等因
    系爭事故驟失配偶及父親，致不能再與其共享親情天倫之樂
    ，精神上所受痛苦，不言可喻，爰斟酌原告等現尚有工作收
    入；而被告等為企業社及社區管理委員會，衡量兩造之教育
    程度、職業、身分、地位，系爭事故所造成之損失等一切情
    狀，認原告己○○請求被告賠償100 萬元之精神慰撫金，尚
    屬適當，應予准許，原告戊○○及丁○○得請求之精神慰撫
    金分別以60萬元為適當，逾此數額之請求，即為無理由，不
    應准許。
(四)按損害之發生或擴大，被害人與有過失者，法院得減輕賠償
    金額，或免除之。民法第217 條第1 項定有明文。此項請求
    權，自理論言，雖係固有之權利，然其權利係基於侵權行為
    之規定而發生，自不能不負擔直接被害人之過失，倘直接被
    害人於損害之發生或擴大與有過失時，依公平原則，亦應有
    民法第217 條過失相抵規定之適用，此最高法院73年度台再
    字第182 號亦著有判例意旨可資參照。關於非財產上之損害
    ，被害人對於損害之發生或擴大與有過失者，民法第217 條
    既未將之除外，依公平之原則，自應一體適用。經查，潮濕
    及水分為良好之導電體，為一般常識，訴外人許岳彬欲將工
    作照明燈電源線插頭插在防火鐵捲門旁之插座時，因先前已
    清洗過9 個水塔，其身體係呈潮濕狀態且打赤腳從事工作，
    有上開北區勞動檢查所之執業災害檢查報告書可稽，其為具
    有工作經驗之臨時工，對於上開常識及危險應有認識，卻仍
    為之，堪認許岳彬對本件損害之發生亦有過失，依上開說明
    ，本院斟酌其上述過失程度，認應減輕被告10分之3 之賠償
    金額為適當，即被告等應連帶賠償原告己○○之金額應為70
    0,000 元（計算式：1,000,000 ×《1 －3 ／10》＝700,00
    0） 應分別賠償原告戊○○及丁○○之金額應皆為420,0000
    元（計算式：600,000 元×《1 －3 ／10》＝420,000） 。
(五)末按連帶債務人中之一人為清償而債務消滅者，他債務人亦
    同免其責任，民法第274 條定有明文。又依勞動基準法第60
    條規定，雇主如已依同法第59條規定補償職業災害，自得於
    被害人請求損害賠償時予以扣除之。本件兩造均不爭執原告
    已於從被告家坤企業社領取職業災害補償金125 萬元，依上
    開規定自得予以抵充原告請求之損害賠償金額。據上，原告
    得請求之金額抵充上述給付後，原告己○○尚得請求被告連
    帶給付131,818 元（計算式：700,000 －《1,250,000 ×70
    /154》＝131,818 《小數點以下四捨五入，下同》）；原告
    戊○○及丁○○分別得給付79,091元（計算式：420,000－
    《1,250,000 ×42/154》＝79,091）。
五、綜上所述，本件原告等因係爭事故之職業災害請求被告等連
    帶給付原告己○○精神慰撫金131,818 元；連帶給付原告戊○○及丁○○各79,091元，及均自起訴狀繕本送達被告之翌
    日即被告家坤企業自98年2 月5 日，被告幸福天地管委會自
    98年2 月4 日起至清償日止，按週年利率5 ％計算之利息均
    屬有據，應予准許，逾此部分即屬無據，應予駁回。本件原
    告及被告幸福天地管委會均陳明願供擔保請准宣告假執行與
    免為假執行，就原告勝訴部分，均無不合，爰分別酌定如主
    文所示之金額擔保之；至原告敗訴部分，其假執行之聲請亦
    失所附麗，併與駁回之。
六、本件事證已臻明確，兩造其餘攻擊、防禦方法，經本院審酌
    後，認與本院所為上述判斷不生影響，爰不一一贅述，附此
    敘明。
七、據上論結，本件原告之訴為一部有理由、一部無理由，依民
    事訴訟法第79條、第85條第2 項、第390 條第2 項、第392
    條第2 項，判決如主文。
中    華    民    國    98    年    11    月    6     日
                  民事第二庭    法  官  黃漢權
以上正本係照原本作成
如對本判決上訴，須於判決送達後20日內向本院提出上訴狀
中    華    民    國    98    年    11    月    6     日
                            書記官  郭玉芬


司法院資訊處製作；財團法人民間司法改革基金會備份。
